---
title: "Auswertung Temperatur- und Feuchtigkeits-Daten 18.11.2025-09.12.2025"
author: "Robin Gummels, Humam Hikmat, Lenn Kruck"
format: 
  revealjs: 
    theme: dark
    self-contained: true
editor: visual
---

# Wir haben unsere Auswertung mit R gemacht

## Was ist R?
- Open-Source Programmiersprache speziell für Statistik und Datenanalyse
- Bringt tausende Pakete für Auswertung, Visualisierung und Reproduzierbarkeit mit
- Funktioniert interaktiv (Konsole/RStudio) und in Skripten für reproduzierbare Workflows
- Läuft auf allen gängigen Betriebssystemen und ist frei verfügbar

## Warum R?
- Saubere Trennung von Code, Daten und Ergebnis: Analysen bleiben nachvollziehbar
- Starke Visualisierung (z.B. `ggplot2`) für schnelle Diagramme unserer Messdaten
- Große Community und Dokumentation; Probleme sind meist schon gelöst
- Passt gut zu Quarto: Text, Code und Grafiken in einer präsentation kombinierbar

## Slide 2

When you click the **Render** button a document will be generated that includes:

-   Content authored with markdown
-   Output from executable code

## Slide 3 mit Code 1

When you click the **Render** button a presentation will be generated that includes both content and the output of embedded code. You can embed code like this:

```{r}
#| echo: true
1 + 1
```

## Daten einlesen - Steinfurter Straße

Als erstes Laden wir die Daten von der Steinfurter Straße:
<details>
<summary>Code</summary>
```{r}
#| echo: true 
#| message: true

# Header aus erster Zeile auslesen
csv_headers = read.csv2(file = "data/data-as-csv/metMastSteinfurterStr.csv", 
                        header = FALSE, nrows = 1, as.is = TRUE)

# Daten ab Zeile 6 einlesen mit den Header-Namen
data <- read.csv2(
  "data/data-as-csv/metMastSteinfurterStr.csv",
  skip = 5,
  header = FALSE,
  dec = ","
)
colnames(data) <- csv_headers

# Index für Plots erstellen
data$index <- 1:nrow(data)
```
</details>

```{css, echo=FALSE}
/* Schriftgröße VOR der DT-Berechnung setzen */
.dataTables_wrapper {
  font-size: 11px !important;
}
.dataTables_wrapper table thead th {
  font-size: 10px !important;
  padding: 3px 5px !important;
  max-width: 120px;
  overflow: hidden;
  text-overflow: ellipsis;
}
.dataTables_wrapper table tbody td {
  font-size: 11px !important;
  padding: 2px 4px !important;
}
```

```{r}
DT::datatable(
  data,
  options = list(
    scrollY = "350px",
    scrollX = TRUE,
    pageLength = 50,
    searching = FALSE,
    paging = FALSE,
    info = FALSE,
    autoWidth = FALSE,
    columnDefs = list(
      list(width = "90px", targets = 0),  # Zeitstempel etwas breiter
      list(width = "60px", targets = "_all")  # Alle anderen schmal
    ),
    initComplete = htmlwidgets::JS(
      "function(settings, json) {",
      "  this.api().columns.adjust();",
      "}"
    )
  ),
  class = "compact cell-border stripe",
  style = "bootstrap"
)
```

## Zusammenfassung Lufttemperatur

```{r}
summary(data$`Durschnittl. Lufttemperatur [°C]`)
```

```{r}
#| echo: false
#| fig-width: 10
#| fig-height: 5

library(ggplot2)

ggplot(data, aes(x = index, y = `Durschnittl. Lufttemperatur [°C]`)) +
  geom_line(color = "#E74C3C", linewidth = 1) +
  labs(title = "Durchschnittliche Lufttemperatur",
       subtitle = "Messzeitraum: 18.11.2025 - 09.12.2025",
       x = "Messung (Index)",
       y = "Temperatur [°C]") +
  theme_minimal() +
  theme(plot.title = element_text(size = 16, face = "bold"),
        plot.subtitle = element_text(size = 12))
```

## Zusammenfassung Luftfeuchtigkeit

```{r}
summary(data$`Durschnittl. rel. Luftfeuchtigkeit [%]`)
```

```{r}
#| echo: false
#| fig-width: 10
#| fig-height: 5

library(ggplot2)

ggplot(data, aes(x = index, y = `Durschnittl. rel. Luftfeuchtigkeit [%]`)) +
  geom_line(color = "#3498DB", linewidth = 1) +
  labs(title = "Durchschnittliche relative Luftfeuchtigkeit",
       subtitle = "Messzeitraum: 18.11.2025 - 09.12.2025",
       x = "Messung (Index)",
       y = "Relative Luftfeuchtigkeit [%]") +
  theme_minimal() +
  theme(plot.title = element_text(size = 16, face = "bold"),
        plot.subtitle = element_text(size = 12))
```



## Kombinierter Plot 

```{r}
#| echo: false
#| fig-width: 10
#| fig-height: 6

library(ggplot2)

# Primäre und sekundäre Achse
ggplot(data, aes(x = index)) +
  geom_line(aes(y = `Durschnittl. Lufttemperatur [°C]`, 
                color = "Temperatur"), linewidth = 1) +
  geom_line(aes(y = `Durschnittl. rel. Luftfeuchtigkeit [%]` / 10, 
                color = "Luftfeuchtigkeit"), linewidth = 1) +
  scale_y_continuous(
    name = "Temperatur [°C]",
    sec.axis = sec_axis(~.*10, name = "Relative Luftfeuchtigkeit [%]")
  ) +
  scale_color_manual(values = c("Temperatur" = "#E74C3C", 
                                  "Luftfeuchtigkeit" = "#3498DB")) +
  labs(title = "Temperatur und Luftfeuchtigkeit im Verlauf",
       subtitle = "Steinfurter Straße",
       x = "Messung (Index)",
       color = "Messwert") +
  theme_minimal() +
  theme(legend.position = "bottom",
        plot.title = element_text(size = 16, face = "bold"),
        axis.title.y.left = element_text(color = "#E74C3C"),
        axis.title.y.right = element_text(color = "#3498DB"))
```

<details>
<summary>Code anzeigen</summary>
```r
library(ggplot2)

# Primäre und sekundäre Achse
ggplot(data, aes(x = index)) +
  geom_line(aes(y = `Durschnittl. Lufttemperatur [°C]`, 
                color = "Temperatur"), linewidth = 1) +
  geom_line(aes(y = `Durschnittl. rel. Luftfeuchtigkeit [%]` / 10, 
                color = "Luftfeuchtigkeit"), linewidth = 1) +
  scale_y_continuous(
    name = "Temperatur [°C]",
    sec.axis = sec_axis(~.*10, name = "Relative Luftfeuchtigkeit [%]")
  ) +
  scale_color_manual(values = c("Temperatur" = "#E74C3C", 
                                  "Luftfeuchtigkeit" = "#3498DB")) +
  labs(title = "Temperatur und Luftfeuchtigkeit im Verlauf",
       subtitle = "Steinfurter Straße",
       x = "Messung (Index)",
       color = "Messwert") +
  theme_minimal() +
  theme(legend.position = "bottom",
        plot.title = element_text(size = 16, face = "bold"),
        axis.title.y.left = element_text(color = "#E74C3C"),
        axis.title.y.right = element_text(color = "#3498DB"))
```
</details>