---
title: "Auswertung Temperatur- und Feuchtigkeits-Daten 18.11.2025-09.12.2025"
author: "Robin Gummels, Humam Hikmat, Lenn Kruck"
format: 
  revealjs: 
    theme: dark
    self-contained: true
editor: visual
---

# Wir haben unsere Auswertung mit R gemacht

## Was ist R?
- Open-Source Programmiersprache speziell für Statistik und Datenanalyse
- Bringt tausende Pakete für Auswertung, Visualisierung und Reproduzierbarkeit mit
- Funktioniert interaktiv (Konsole/RStudio) und in Skripten für reproduzierbare Workflows
- Läuft auf allen gängigen Betriebssystemen und ist frei verfügbar

## Warum R?
- Saubere Trennung von Code, Daten und Ergebnis: Analysen bleiben nachvollziehbar
- Starke Visualisierung (z.B. `ggplot2`) für schnelle Diagramme unserer Messdaten
- Große Community und Dokumentation; Probleme sind meist schon gelöst
- Passt gut zu Quarto: Text, Code und Grafiken in einer präsentation kombinierbar

## Daten laden mit R
```{r}
#| echo: true
#| message: true
library(readr)

# Die Daten vom Logger laden
data = read_csv2(file = "data/data-as-csv/metMastSteinfurterStr.csv", 
                 skip = 5, col_names = FALSE, show_col_types = FALSE)
print(data)
```

## Daten laden mit R
```{r}
#| echo: true
# Spaltennamen aus Zeile 1 lesen (Semikolon-getrennt)
csv_headers = read.csv2(file = "data/data-as-csv/metMastSteinfurterStr.csv", 
                        header = FALSE, nrows = 1, as.is = TRUE)
print(csv_headers)
```

## Daten laden mit R
```{r}
#| echo: true
# Spaltennamen aus der neu ausgelesenen Kopfzeile setzen
colnames(data) = csv_headers
data
```

## Slide 2

When you click the **Render** button a document will be generated that includes:

-   Content authored with markdown
-   Output from executable code

## Slide 3 mit Code 1

When you click the **Render** button a presentation will be generated that includes both content and the output of embedded code. You can embed code like this:

```{r}
#| echo: true
1 + 1
```

## Daten einlesen - Steinfurter Straße
<details>
<summary>Code</summary>
```{r}
#| echo: true 
#| message: true

steinfurter <- read.csv2(
  "data/data-as-csv/metMastSteinfurterStr.csv",
  skip = 5,
  header = FALSE,
  dec = ","
)

# Spaltennamen setzen (aus der Originaldatei)
colnames(steinfurter) <- c(
  "Zeitstempel", "Record", "Niederschlag_mm", "Temp_Avg", "Temp_Max", "Temp_Min",
  "RH_Avg", "RH_Max", "RH_Min", "Luftdruck_hPa", "SW_ein", "SW_refl",
  "LW_ein", "LW_aus", "CNR4TC_Avg", "WS_USA", "WindDir_USA", "WindDir_SD_USA",
  "WS_Prop", "WindDir_Prop", "WindDir_SD_Prop", "BattV_Min", "PTemp_Min", "PTemp_Max"
)
```
</details>

```{r}
print(steinfurter)
```
